ACORDAO-COMPLETO-2420147

ACÓRDÃO 8443/2020 ATA 27/2020 - SEGUNDA CÂMARA

VISTOS, relatados e discutidos estes autos de Embargos de Declaração opostos contra o Acórdão 6712/2020-TCU-Segunda Câmara, que julgou o Recurso de Reconsideração  interposto por Dioclécio Rosendo de Lima, ex-Prefeito do município de Riacho das Almas - PE, em face do Acórdão 1160/2018-TCU-Segunda Câmara que, em sede de Tomada de Contas Especial instaurada pelo Ministério do Turismo, julgou irregulares suas contas e imputou-lhe multa em face de irregularidades na aplicação dos recursos referentes ao Convênio 704916/2009, firmado entre o Ministério do Turismo e a mencionada Municipalidade, com a finalidade de realizar o "Festival Cultural de Vitorino 2009";
	ACORDAM os Ministros do Tribunal de Contas da União, reunidos em Sessão da 2ª Câmara, diante das razões expostas pelo relator, com fulcro nos arts. 32, inciso II, e 34 da Lei 8.443/1992 c/c os arts. 277, inciso III, e 287 do Regimento Interno/TCU, em:
	9.1. conhecer dos Embargos de Declaração para, no mérito, rejeitá-los e manter inalterada a deliberação embargada;
	9.2. dar ciência da presente deliberação ao embargante e demais interessados.

Embargos de Declaração opostos contra o Acórdão 6712/2020  TCU  2ª Câmara (Ata 20/2020, Sessão Telepresencial de 23/6/2020), que julgou o Recurso de Reconsideração  interposto por Dioclécio Rosendo de Lima, ex-Prefeito do município de Riacho das Almas  PE, em face do Acórdão 1.160/2018/TCU-2ª Câmara (relator o Ministro André Luís de Carvalho) que, em sede de Tomada de Contas Especial instaurada pelo Ministério do Turismo, julgou irregulares suas contas e imputou-lhe multa em face de irregularidades na aplicação dos recursos referentes ao Convênio 704916/2009, firmado entre o Ministério do Turismo e a mencionada Municipalidade, com a finalidade de realizar o Festival Cultural de Vitorino 2009, no período de 25 a 27/9/2009, cuja vigência compreendia o período de 18/9/2009 a 7/1/2010 e contou com aporte de recursos federais da ordem de R$ 300.000,00.

Segunda Câmara

Município de Riacho das Almas - PE.

3. Interessados/Responsáveis/Recorrentes:
3.1. Interessado: Ministério do Turismo (vinculador) (05.457.283/0001-19).
3.2. Responsável: Dioclécio Rosendo de Lima (XXX.228.314-XX).
3.3. Recorrente: Dioclécio Rosendo de Lima (XXX.228.314-XX).

Ana Arraes (Presidente).

13.1. Ministros presentes: Ana Arraes (Presidente), Augusto Nardes, Aroldo Cedraz (Relator) e Raimundo Carreiro.
13.2. Ministra que alegou impedimento na Sessão: Ana Arraes (Presidente).
13.3. Ministros-Substitutos presentes: Marcos Bemquerer Costa e André Luís de Carvalho.

DIOCLECIO ROSENDO DE LIMA

AROLDO CEDRAZ

Ministro Aroldo Cedraz.

Tratam os autos de Embargos de Declaração opostos contra o Acórdão 6712/2020-TCU-Segunda Câmara (Ata 20/2020, Sessão Telepresencial de 23/6/2020) , que julgou o Recurso de Reconsideração  interposto por Dioclécio Rosendo de Lima, ex-Prefeito do município de Riacho das Almas - PE, em face do Acórdão 1160/2018-TCU-Segunda Câmara (relator o Ministro André Luís de Carvalho) que, em sede de Tomada de Contas Especial instaurada pelo Ministério do Turismo, julgou irregulares suas contas e imputou-lhe multa em face de irregularidades na aplicação dos recursos referentes ao Convênio 704916/2009, firmado entre o Ministério do Turismo e a mencionada Municipalidade, com a finalidade de realizar o "Festival Cultural de Vitorino 2009", no período de 25 a 27/9/2009, cuja vigência compreendia o período de 18/9/2009 a 7/1/2010 e contou com aporte de recursos federais da ordem de R$ 300.000,00.
2.	Os argumentos apresentados pelo embargante estão essencialmente concentrados nos seguintes trechos de sua peça recursal de peça 78:
	"É omisso o acórdão que deixa de reconhecer a própria nulidade, em razão de ausência de publicação da pauta de julgamento a ser realizado no dia 23/06/2020 em nome do advogado do Embargante, ocasionando severo cerceamento de defesa ao impedir a sustentação oral e subsequente influência do Recorrente na decisão de seu caso. 
	Da mesma forma, foi omisso o acórdão na aplicação de precedente obrigatório do STF, o RE 636886 (Rel. Alexandre de Moraes, julgado em 20/04/2020) , ora julgado em Regime de Repercussão Geral, nos termos do qual é prescritível a pretensão de ressarcimento ao erário fundada em decisão de Tribunal de Contas. 
	Assim, resta clara a possibilidade do Embargante ingressar com os presentes embargos em decorrência das omissões na qual incorreu a iluminada decisão em tela.
 (...) 
	Acontece que a sessão de julgamento na qual exarou-se o acórdão supracitado ocorreu sem que fosse cientificado o Embargante ou seu advogado legalmente constituído, não havendo intimação pessoal ou publicação em Diário Oficial da inclusão do processo na pauta de julgamento do dia 23/06/2020. Impossibilitou-se, em decorrência disso, o Embargante de exercer o seu direito de presenciar e acompanhar o julgamento, esclarecer fatos ou de realizar sustentação oral, além de frustrar a entrega de memoriais, notoriamente de crucial importância em processos de contas, em flagrante cerceamento de defesa e subsequente nulidade absoluta do acórdão embargado.
 (...) 
	Na espécie, contudo, sequer ocorreu a publicação da pauta de julgamento, consistindo essa omissão não apenas em simples erro material, mas sim, vício de procedimento que deve ensejar a nulidade absoluta não somente do Acórdão nº 6712/2020, bem como do próprio julgamento ocorrido no dia 23/06/2020. 
	Nessa toada, resta omissa a decisão que deixa de reconhecer a absoluta nulidade ocorrida nos autos do processo julgado, em virtude da ausência da prévia intimação do Embargante do julgamento a ser realizado em 23/06/2020 e do evidente prejuízo ao direito de defesa verificado no presente caso. 
	Desta feita, patente a nulidade absoluta do acórdão ora prolatado em flagrante cerceamento de defesa do Embargante, pelo que se impõe o reconhecimento de sua omissão, com subsequente desconstituição.
	Ademais, da mesma forma foi omisso o acórdão embargado em aplicar o precedente obrigatório do STF de 20/04/2020, o qual estabelece a aplicabilidade do prazo prescricional quinquenal às pretensões de ressarcimento ao erário, ora abaixo colacionado.
 (...) 
	Acontece que o Supremo Tribunal Federal, enquanto "intérprete autêntico da Constituição", ao julgar em regime de Repercussão Geral o RE 636886, em 20/04/2020, aplicou a prescrição quinquenal à pretensão de ressarcimento ao erário originada de Tribunal de Contas. 
	Nos termos do que afirma o relator, o Ministro Alexandre de Moraes, no julgamento do RE 852475 com repercussão geral (tema 897) , o STF reconheceu que somente são imprescritíveis as pretensões de ressarcimento ao erário com base na prática de ato de improbidade administrativa doloso tipificado na Lei de Improbidade Administrativa (Lei 8.429/1992) . 
	O Eminente Ministro do STF apontou que, em relação aos demais atos ilícitos, inclusive àqueles não dolosos atentatórios à probidade da administração e aos anteriores à edição da norma, aplica-se o decidido pelo Supremo no RE 669069, ou seja, que é prescritível a ação de reparação de danos à Fazenda Pública decorrente de ilícito civil (tema de Repercussão Geral nº 666) ."
3.	Ao final, o embargante apresenta o seguinte pedido:
"Ex positis, requer-se que sejam recebidos os presentes embargos declaratórios, bem como seja dado total provimento ao mesmo, com o fito de sanar as omissões apontadas, de suma importância para o deslinde deste processo, com vistas a reconhecer a nulidade do julgamento realizado em 23/06/2020 por ausência de intimação prévia, ou se assim não entender, reformar a decisão embargada para aplicar precedente obrigatório exarado pelo STF, RE 636886, e reconhecer a incidência da prescrição à presente pretensão de ressarcimento ao erário."
É o Relatório.

8.1. Filipe Fernandes Campos (31509/OAB-PE), Raphael Parente Oliveira (26433/PE), Bernardo de Lima Barbosa Filho (24201/PE) e outros, representando Dioclécio Rosendo de Lima.

Subprocurador-Geral Lucas Rocha Furtado.

EMBARGOS DE DECLARAÇÃO EM RECURSO DE RECONSIDERAÇÃO DE TOMADA DE CONTAS ESPECIAL. INEXISTÊNCIA DE NULIDADE NA PUBLICAÇÃO DA PAUTA DE JULGAMENTO. INEXISTÊNCIA DE OMISSÃO QUANTO À QUESTÃO DA PRESCRIÇÃO PARA IMPUTAÇÃO DE DÉBITO PELO TCU. AUSÊNCIA DE OMISSÃO, OBSCURIDADE OU CONTRADIÇÃO. CONHECIMENTO. REJEIÇÃO. MANUTENÇÃO DO ACÓRDÃO EMBARGADO. CIÊNCIA AO RECORRENTE.

TOMADA DE CONTAS ESPECIAL (TCE)

Secretaria de Recursos (Serur); Secretaria de Controle Externo de Tomada de Contas Especial (SecexTCE).

Conforme consignado no Relatório precedente, tratam os autos de Embargos de Declaração opostos contra o Acórdão 6712/2020-TCU-Segunda Câmara (Ata 20/2020, Sessão Telepresencial de 23/6/2020) , que julgou o Recurso de Reconsideração  interposto por Dioclécio Rosendo de Lima, ex-Prefeito do município de Riacho das Almas - PE, em face do Acórdão 1160/2018-TCU-Segunda Câmara (relator o Ministro André Luís de Carvalho) que, em sede de Tomada de Contas Especial instaurada pelo Ministério do Turismo, julgou irregulares suas contas e imputou-lhe multa em face de irregularidades na aplicação dos recursos referentes ao Convênio 704916/2009, firmado entre o Ministério do Turismo e a mencionada Municipalidade, com a finalidade de realizar o "Festival Cultural de Vitorino 2009", no período de 25 a 27/9/2009, cuja vigência compreendia o período de 18/9/2009 a 7/1/2010 e contou com aporte de recursos federais da ordem de R$ 300.000,00.
2.	De início, cabe conhecer dos recursos por estarem preenchidos os requisitos de admissibilidade previstos nos artigos 32, inciso II, e 34 da Lei Orgânica do Tribunal de Contas da União.
3.	Em seus argumentos recursais, o embargante alega, em síntese que: a) houve omissão no Acórdão 6712/2020-TCU-Segunda Câmara quanto à nulidade do julgado, uma vez que não constou da pauta do julgamento realizado no dia 23/06/2020 o nome do advogado do embargante, não havendo também intimação pessoal ou publicação em Diário Oficial da inclusão do processo na pauta, cerceando, assim, a defesa, que foi prejudicada em seu direito à produção de sustentação oral; e b) omissão do julgado recorrido em relação à aplicação de precedente do STF (RE 636886, de 20/04/2020) acerca da prescrição da pretensão de ressarcimento do Tribunal de Contas da União.
4.	Não assiste razão ao embargante pelas razões que passo a expor.
5.	Quanto à alegada ausência de publicação do nome do advogado na pauta do julgamento da sessão de 23/6/2020 (2ª Câmara) , e também da ausência de intimação pessoal ou publicação em Diário Oficial da citada pauta, embora não se trate de omissão nos termos do julgamento realizado pelo Tribunal, a arguição de nulidade pode ser examinada em qualquer fase processual.
6.	Feita a verificação necessária, constato que o nome e número de inscrição do advogado legalmente constituído (peças 26, 55 e 64) , Filipe Fernandes Campos (OAB/PE 31.509) , constou expressamente dos meios de divulgação da pauta da Segunda Câmara da Sessão Telepresencial de 23/6/2020 (peça 81, p. 19) , nos seguintes termos:
"Processo 018.356/2015-0 - Recurso de Reconsideração interposto por Dioclécio Rosendo de Lima (peças 47, 50) , ex-Prefeito do município de Riacho das Almas PE, em face do Acórdão 1160/2018-TCU-Segunda Câmara 
Órgão/Entidade/Unidade: Município de Riacho das Almas /PE 
Interessado: Ministério do Turismo 
Responsável: Dioclécio Rosendo de Lima 
Representação legal: Filipe Fernandes Campos (OAB/PE 31.509) e outros, representando Dioclécio Rosendo de Lima"
7.	Importante esclarecer que, desde 9 de julho de 2019 as pautas das sessões do Tribunal de Contas da União (TCU) não são mais publicadas no Diário Oficial da União (DOU) e constam somente do Portal do TCU e do Caderno de Deliberações do BTCU (Diário Eletrônico) . Esse procedimento é perfeitamente regular, nos termos art. 98 da Lei 8.443/92 c/c com o § 3º do art. 141 do RITCU, in verbis:
"Lei 8.443/92, art. 98
Art. 98. O Boletim do Tribunal de Contas da União é considerado órgão oficial.
RITCU, art. 141, § 3º
§ 3º As pautas das sessões serão divulgadas mediante a afixação em local próprio e acessível do edifício-sede do Tribunal, a publicação nos órgãos oficiais e a disponibilização no Portal do TCU na internet, até quarenta e oito horas antes da sessão."
8.	Não há, portanto, omissão ou irregularidade quanto à publicação da pauta em questão, tampouco vício de nulidade a ser sanado nesta oportunidade.
9.	Quanto à prescrição para a imputação de débitos pelo Tribunal, a questão foi suficientemente enfrentada no voto condutor do julgado recorrido, nos seguintes termos:
"7.	Além disso, importa reafirmar, nesta oportunidade, que a jurisprudência desta Corte de Contas ainda é pacífica no sentido de que as ações de ressarcimento movidas pelo Estado contra os agentes causadores de danos ao Erário são imprescritíveis, nos termos do art. 37, § 5º, da Constituição Federal, da Súmula TCU 282 e de farta jurisprudência do Tribunal.
8.	Não é do desconhecimento deste Tribunal que, na sessão virtual encerrada no dia 17/04/2020, o Plenário do Supremo Tribunal Federal, ao apreciar o Recurso Extraordinário 636.886, decidiu, em repercussão geral, com 7 votos favoráveis e 3 votos com ressalvas, fixar a tese de que "É prescritível a pretensão de ressarcimento ao Erário fundada em decisão do Tribunal de Contas". Entretanto, prevalece, neste momento, a jurisprudência reinante, de modo que, neste momento, não há que se falar em prescrição do débito no prazo de 5 anos, como alega a recorrente.
9.	Nesse mesmo sentido tem caminhado os julgados desta Corte de Contas, a exemplo do entendimento acerca da prescrição da pretensão ressarcitória do TCU apresentado pelo Ministro Benjamin Zymler (Acórdão 5236/2020-TCU-Primeira Câmara, Sessão de 05/05/2020) , in verbis:
12.	Enfatizo que estou aplicando a jurisprudência atual desta Corte de Contas sobre a matéria, consolidada na Súmula 282, para a prescrição do débito apurado e, no que tange à eventual aplicação de sanções, no incidente de uniformização de jurisprudência apreciado pelo Acórdão 1441/2016-TCU-Plenário, que adotou o prazo geral de prescrição indicado no art. 205 do Código Civil. Não desconheço que recentemente o Supremo Tribunal Federal, no âmbito do RE 636886/AL, fixou o seguinte enunciado para o Tema 899: "É prescritível a pretensão de ressarcimento ao erário fundada em decisão de Tribunal de Contas". Não obstante essa respeitável decisão, ainda pairam diversas dúvidas sobre a matéria, pois é possível a conclusão de que a deliberação não tratou da prescrição do processo de controle externo levado a cabo perante o Tribunal de Contas da União, mas sim da prescrição intercorrente ocorrida durante a fase de execução do acórdão condenatório do Tribunal.
13.	A decisão do STF versou sobre recurso extraordinário interposto pela União contra acórdão do Tribunal Regional Federal da 5ª Região que negou provimento a embargos de declaração opostos contra acórdão de sua lavra, assim ementado:
"EMENTA: TRIBUTÁRIO. PROCESSUAL CIVIL. EXECUÇÃO FISCAL. PROCESSO PARALISADO POR MAIS DE CINCO ANOS. PRESCRIÇÃO INTERCORRENTE. OCORRÊNCIA. 1. Para fins práticos, deve-se observar quando a Fazenda Pública foi intimada a providenciar o andamento do feito. Passados cinco anos sem diligências concretas, ocorre a prescrição intercorrente. Caso haja suspensão na forma do art. 40, da Lei n. 6.830/80, ocorre a extinção se o feito permanecer paralisado por mais de seis anos. 2. Na hipótese dos autos, houve o arquivamento sem baixa do processo em 12.08.1999 e até a data da sentença extintiva do feito em 05.06.2006, a Fazenda Nacional não apresentou nenhuma medida concreta quanto à localização do devedor ou de seus bens. Revela-se, portanto, inequívoca a ocorrência da prescrição intercorrente."
14.	No caso, a Fazenda Pública deixou a ação paralisada por mais de seis anos, o que ensejou a declaração de prescrição intercorrente no aludido caso concreto. Como se vê da leitura da ementa, a questão controversa em discussão naquela deliberação era unicamente a prescrição intercorrente ocorrida durante a fase de execução do acórdão condenatório do Tribunal.
15.	Com base nessa possível interpretação, a matéria decidida no aludido feito não teria nenhuma repercussão de ordem prática e jurídica na presente tomada de contas especial, cujo título executivo extrajudicial ainda não se formou. Caso a AGU, na execução de eventual decisão condenatória proferida neste feito, deixe de adotar as medidas pertinentes dentro do prazo de cinco anos, aí sim haverá a aplicação da tese emanada no RE 636886, com o reconhecimento da prescrição intercorrente da ação de ressarcimento ao erário fundada em decisão de Tribunal de Contas (a ação de execução fiscal) , pela hipotética inação da Fazenda Pública.
16.	Ainda que se interprete que a decisão do STF seja também aplicável à tramitação do processo de controle externo no âmbito do TCU, exsurgem outras diversas questões fundamentais para que esta Corte de Contas estabeleça novo tratamento acerca da prescrição do débito e da pretensão punitiva, em particular qual seria o dies a quo  (data de ocorrência do fato irregular ou data do seu conhecimento pelo TCU) e as hipóteses de interrupção da prescrição.
17.	Diante de todas as dúvidas ainda existentes sobre a decisão do STF no âmbito do RE 636886, opto por aplicar ao caso em exame a jurisprudência do TCU então existente, que se fundamenta no art. 37, § 5º, da Constituição Federal, no que tange ao ressarcimento do prejuízo, e no art. 205 da Lei 10.406/2002 (Código Civil) , no que se refere à pretensão punitiva." (grifos acrescentados) 
10.	Com esses destaques, verifico que o embargante apenas resiste ao mérito do julgado recorrido, o que não é cabível em sede de embargos, visto que, nos termos do art. 287 do RI/TCU, cabem embargos de declaração quando houver obscuridade, omissão ou contradição em acórdão do Tribunal.
11.	Vale destacar que a omissão é caracterizada pela ausência de pronunciamento do relator sobre a matéria que deveria ter sido apreciada no julgado embargado e sem o qual a decisão perde sustentação, o que não restou evidenciado no presente caso.
12.	Assim sendo, uma vez que os argumentos apresentados pelo embargante não sustentam nenhuma omissão, contradição ou obscuridade a ser sanada nos termos do Acórdão 6712/2020-TCU-Segunda Câmara, nota-se apenas a intenção de resistir ao mérito da matéria já decidida neste processo, o que é incabível na via estreita dos Embargos de Declaração, segundo reconhecido pela jurisprudência deste Tribunal - Acórdãos 2.391/2019, 2.928/2019, 2.690/2019, 2.170/2019, 2.909/2017, 2.608/2017 e 2.367/2017 proferidos pelo Plenário desta Corte de Contas, este último de minha relatoria e os demais relatados pelos Ministros Augusto Nardes, Benjamin Zymler, Ana Arraes, Raimundo Carreiro, André Luís de Carvalho e Augusto Sherman Cavalcanti, respectivamente, podendo ser mencionados também alguns precedentes do Supremo Tribunal Federal, quais sejam, ACO 1062 AgR-ED-ED/DF de 20/4/2017, Inq 3983 ED/DF de 2/6/2016 e ACO 312 ED/BA de 7/10/2015, todos de Plenário, relatores os Ministros Edson Fachin, Teori Zavascki e Luiz Fux.
	Isso posto, devem ser rejeitados estes embargos, razão pela qual VOTO no sentido de que o Tribunal adote a deliberação que ora submeto ao Colegiado.
TCU, Sala das Sessões Ministro Luciano Brandão Alves de Souza, em 11 de agosto de 2020.
AROLDO CEDRAZ 
Relator